臺灣臺北地方法院民事判決　　　　　　100年度簡上字第101號
上　訴　人　林侑良
訴訟代理人　羅豐胤律師
　　　　　　張薰雅律師
被　上訴人　燦坤實業股份有限公司
法定代理人　閻俊傑
訴訟代理人　林財生律師
　　　　　　劉韋廷律師
上　一　人
複　代理人　趙乃怡律師
上列上列當事人間請求損害賠償事件，上訴人對於中華民國九十
九年十二月二十九日本院臺北簡易庭99年度北簡字第13823 號第
一審判決提起上訴，本院於一百年十一月二日言詞辯論終結，判
決如下：
    主  文
上訴駁回。
第二審訴訟費用由上訴人負擔。
    事  實
壹、程序方面
一、按獨資經營之商號，與民事訴訟法第40條第3 項所稱之非法
    人團體並非相當，自難認為有當事人能力。又按上訴人等4
    商號係某甲等4 人各別獨資經營，雖無從認為非法人之團體
    ，但該商號與其主人既屬一體，而被上訴人提出之起訴狀，
    亦係列其主人為該商號之法定代理人，茲祇改列其主人為當
    事人，即不生無當事人能力之問題。最高法院42年臺抗字第
    12號判例、43年臺上字第601 號判例分別可資參照。從而，
    獨資經營之商號因不具備當事人能力，則於訴訟中應即以出
    資經營之主人為當事人，如自然人起訴時自任為商號主人，
    則原告於起訴時即已恆定為該自然人，而非該商號。查，良
    岩餐飲店原係上訴人林侑良獨資擁有之商號，嗣上訴人於民
    國98年12月30日將良岩餐飲店之營利事業登記轉讓予訴外人
    羅大山，而於99年1 月26日變更登記負責人為羅大山，然就
    本件系爭對被上訴人之債務不履行損害賠償請求權仍予以保
    留，有臺中市政府經濟發展局100 年3 月2 日函暨所附良岩
    餐飲店商業登記抄本及上訴人提出之商業登記證、99年12月
    30日協議書可稽（見本院卷第30頁至第33頁、第83頁至第84
    頁）。而本件上訴人於原審起訴時係以「林侑良」名義起訴
    ，經原審闡明後，改以「良岩餐飲店即林侑良」名義為原告
    ，茲考諸「林侑良」斯時已非良岩餐飲店之負責人，且「林
    侑良」個人方為系爭對被上訴人之債務不履行損害賠償請求
    權之權利人而為適格當事人，其併列出良岩餐飲店原為贅載
    ，是上訴人以更正當事人方式，將本件上訴人更正為「林侑
    良」，揆諸前開判例意旨及說明，當予准許，則本件上訴人
    為林侑良，先予敘明。
二、被上訴人燦坤實業股份有限公司之法定代理人原為莊興，嗣
    於本院審理中變更為閻俊傑，有公司變更登記表在卷可稽，
    其新任法定代理人聲明承受訴訟，合於民事訴訟法第175 條
    第1項規定，應予准許。
貳、實體方面
一、上訴人起訴主張：
  (一)緣於96年11月間訴外人黑岩餐飲有限公司（下稱黑岩餐飲）
    ，擬向被上訴人承租其坐落臺中市○○區○○路2段466號商
    城編號A 之店面（下稱系爭租賃物），恰上訴人加盟黑岩餐
    飲體系，黑岩餐飲乃先於96年12月間先與被上訴人簽訂租賃
    合約書，承租該系爭租賃物，嗣完成規劃與裝潢後，交予上
    訴人經營，黑岩餐飲並於97年4月5日與被上訴人簽立租賃終
    止協議書，而改由上訴人以獨資經營之「良岩餐飲店」名義
    於同日與被上訴人簽訂租賃合約書（下稱系爭租約），向被
    上訴人承租系爭租賃物，租賃期間自97年4月11日起至102年
    1 月10日止。締約時，因被上訴人表示其與訴外人丹佛育樂
    股份有限公司（下稱丹佛公司）之租賃契約（下稱租賃主約
    ）租期至少6 年，上訴人思為長期租賃，可收裝潢與設備購
    置等成本長期分攤之效益，方與被上訴人簽訂系爭租約。詎
    被上訴人竟於98年11月間，通知上訴人其與丹佛公司間之租
    賃主約將於98年12月31日屆滿，故與上訴人間之系爭租約須
    於98年12月31日前終止。上訴人遂於98年11月30日函覆不同
    意被上訴人片面違反系爭租約，並請求被上訴人賠償上訴人
    所受裝潢與設備等損失。惟被上訴人竟於98年12月9 日通知
    上訴人，表示改依系爭租約第1條第6項後段約定終止租約，
    而此為被上訴人故意不履行契約之行為，該故意行為所應負
    之賠償責任不可預先免除，是系爭租約第1條第6項之約定違
    反民法第222條及第247條之1規定，應屬無效，且被上訴人
    此等終止契約之情形亦違背誠信原則。再者，被上訴人終止
    租賃主約之原因非系爭租約第1條第6項「因故終止」一詞文
    義所得涵蓋，蓋「因故」一詞應不包含被上訴人得隨時終止
    租約之情形，而僅指災害、不可抗力等原因。且被上訴人於
    98年1月1日與丹佛公司改定短期租約，則該短期租約即為一
    新約，而系爭租約第1條第6項亦未明定得適用於「另訂之新
    約」或「新約之租期屆至」之情形，故被上訴人因短期租約
    租賃期間屆期而終止與丹佛公司間之租賃主約，應非系爭租
    約第1條第6項所約定「租賃主約因故終止」之情形。綜上，
    被上訴人違反系爭租約有關租賃期間之約定，爰依租賃契約
    法律關係、民法第22 7條第1項、第226條規定，請求被上訴
    人按無法使用裝潢與設備月數比例，賠償上訴人裝潢與購置
    設備支出新臺幣（以下同）2,040,027元【計算式：3,230,0
    42元×36/57＝2,040,027元】及加盟合約之商譽保證金
    300,000元等語。
  (二)對被上訴人抗辯所為陳述：
  1.系爭租約簽訂過程中，係由訴外人黑岩餐飲公司之人員即證
    人周儀鳳先與被上訴人委託之房屋仲介接洽，證人周儀鳳當
    時即有向仲介表明需保證承租期間可以經營，且需辦理公證
    ，且訴外人即被上訴人員工馮育婷亦有回覆電子郵件同意辦
    理公證，足證被告訴人之輔助人即房屋仲介與馮育婷均明知
    轉租租期之確保乃上訴人至為關切之事，而明知系爭租約第
    1 項第6 項「因故」一詞包括被上訴人主動解除或終止主租
    約之情形，卻未向上訴人明示「因故」一詞之內容，致證人
    周儀鳳及上訴人無法清楚知悉可能承擔被上訴人任意終止主
    約之損害。
  2.又訴外人黑岩餐飲公司前未曾與大賣場轉租店面之經驗，不
    曾知悉被上訴人會提前解除主租約而提前終止系爭租約，乃
    自以為可以透過公證時，使用公證人之公版租約確認租期，
    且被上訴人一再拖延公證作業至上訴人完成店面裝潢後始表
    明不公證，以取得優勢之出租人締約地位，至上訴人不得不
    適用未經公證之系爭租約，是本件系爭租約之締約過程，上
    訴人應享有之締約地位確實遭受妨害，而有難符公平之情形
    。
  3.至被上訴人提出其與訴外人優佳鮮餐飲有限公司（下稱優佳
    鮮公司）間之轉租租約，辯以其轉租租約可以修改云云，然
    觀諸其與優佳鮮公司之轉租租約僅就被上訴人隱匿主租約租
    期之情形約定上訴人需負賠償責任，與主租約因故提前終止
    之情形不同，顯見，被上訴人並不允許任何轉租承租人就系
    爭租約第1條第6項約定加以修改或變更，本件確有當事人締
    約地位不平等、議約自由遭妨害之情形。另被上訴所舉之訴
    外人燦星旅遊網旅行社股份有限公司（下稱燦星公司）與家
    福股份有限公司（下稱家福公司）間之轉租租約，該二公司
    締約地位相當與本案不同，且締約過程無從知悉，當不得於
    本案中比附援引。
  4.再者，將系爭租約第1條第6項之「因故」，漫無限制地包含
    債務人之故意不履行，顯然抵觸民法第222 條故意與重大過
    失不可預先免除規定，且使上訴人承擔被上訴人故意解約或
    故意不續約所生之損害，顯有不公，使上訴人有重大不利益
    ，依民法第247條第4款，應屬無效。
  5.故系爭租約第1條第6項之約定確實有違反民法第222 條之規
    定，而有民法第247條第1款、第3款、第4款顯失公平之情形
    ，應屬無效，上訴人自得依民法第227條第1項、第226條規
    定請求損害賠償。
二、被上訴人則以：
  (一)被上訴人於92年12月與丹佛公司簽訂租賃主約，承租坐落臺
    中市○○區○○路2 段466 號1 樓房屋，並約定被上訴人得
    經丹佛公司同意將部分租賃標的分租第三人。被上訴人遂於
    97年4月5日將系爭租賃物分租予上訴人，並與上訴人簽訂系
    爭租約。嗣丹佛公司與被上訴人於97年12月31日協議變更租
    賃主約，約定雙方自98年1月1日起改為短期租約，第一期租
    賃期間自98年1月1日起至98年6月30日止，並於98年6月23日
    協議續約，約定第二期租賃期間自98年7月1日起至98年12月
    31日止。惟丹佛公司於第二期租賃期間屆滿後，即未與被上
    訴人再續約，租賃主約既於98年12月31日終止，則依系爭租
    約第1條第6項約定，系爭租約亦於98年12月31日終止，且上
    開租約約款上訴人不得請求任何損害賠償。
  (二)而上訴人雖稱系爭租約第1條第6項約定違反民法第222條、
    第247條之1第1、3、4款約定而無效等語，然而：
  1.系爭租約雖屬被上訴與不特定多數人訂立契約所預先擬定，
    但都是可以修改的，並未以優勢地位不准修改，且被上訴人
    未隱瞞轉租之事實，亦未於締約時保證租賃主約於租賃期間
    內，將不會發生終止租約，而由系爭租約第1條第6項可知，
    上訴人亦明知系爭租賃物係自租賃標的轉租而來，亦已預見
    系爭租約可能因租賃主約隨時終止而隨之終止，上訴人即應
    自行承擔此部分風險。
  2.且兩造既然同為公司法人，上訴人締約時應已衡量自身履約
    之意願、經濟能力、他方違約時自己所受損害程度等主、客
    觀因素，本於自由意思及平等地位而簽立系爭租約，加以本
    件係特定物之租賃，上訴人本可自由選擇承租地點、承租對
    象與承租條件，並無非必須承租系爭租賃物即無法營業之情
    形，可見上訴人確有考量簽約與否之自由，且系爭租約第1
    條第6 項約定之內容時為一般合法轉租之約定條款，一般經
    營商場者多有該等約定條款，並非被上訴人特有之約定內容
    ，難謂有何被上訴人利用優勢訂立該條款，顯失公平之處，
    足見，系爭租約不僅非為定型化契約，且系爭約租約第1 條
    第6 項之約定，難謂有何顯失公平之處，上訴人主張該約定
    違反民法第247條之1第1、3、4款規定而無效，顯無理由。
  3.又民法第222 條乃債務不履行之歸責事由，丹佛公司與被上
    訴人終止租賃主約亦為正當權利之行使，被上訴人嗣依系爭
    租約第1條第6項終止系爭租約，亦非故意債務不履行，且上
    訴人所指被上訴人因覓得他處，而故意終止與上訴人所簽之
    系爭租約，純係上訴人憑空臆測，亦未舉證證明，則系爭租
    約第1 條第6 項之約定，當無從適用民法第222 條規定，本
    件亦無因而構成民法第71條違反強制或禁止規定之情事，更
    難謂有何背於公共秩序或善良風俗，而違反民法第72條而無
    效之處。
  4.系爭租約第1條第6項約定內容清楚明確，且上訴人本已充分
    知悉內容，並無所謂定型化契約條款有疑義之情事，上訴人
    主張應類推適用消費者保護法第11條第2 項規定，亦顯無理
    由。
  5.承上，系爭租約第1條第6項之約定，既無上訴人指摘違反民
    法第247條之1第1、3、4款、民法第222條、第71條、第72條
    規定而無效之情事，則於被上訴人與丹佛公司租賃主約終止
    後被上訴人依據系爭租約第1條第6項約定，終止系爭租約，
    乃係正當權利之行使，非為債務不履行事由等語，資為抗辯
    。
三、本件原審對於上訴人之請求，判決上訴人全部敗訴，上訴人
    全部聲明不服，求為(一)廢棄原判決。(二)被上訴人應給付上訴
    人2,340,027元，及自起訴狀繕本送達翌日起至清償日止，
    按週年利率5％計算之利息。(三)願供擔保，請准宣告假執行
    。被上訴人則求為判決：(一)駁回上訴(二)如受不利判決，願供
    擔保請准宣告免為假執行。
四、被上訴人於92年12月間向丹佛公司承租臺中市○○區○○路
    2 段466 號1 樓房屋，雙方簽有系爭租賃主約，約定租期自
    92年12月5 日起至102 年2 月28日止，被上訴人得經丹佛公
    司同意將部分承租標的分租予第三人。被上訴人將所承租之
    前揭租賃標的劃分為數個單位，並於96年12月1 日將其中之
    標號A之系爭租賃物分租予黑岩餐飲公司，約定租期自97年1
    月11日起至102年1月10日止，惟上訴人成為黑岩企業有限公
    司（即黑岩餐飲公司關係企業，下稱黑岩企業公司）加盟商
    ，且有意於系爭租賃物經營，黑岩餐飲公司與被上訴人遂於
    97年4月5日簽訂租賃終止協議書，改由上訴人與被上訴人簽
    訂系爭租約，並將租期改為自97年4 月11日起至102 年1 月
    10日止，洽談租約及締約過程，被上訴人之聯繫人員馮育婷
    並曾表示願意辦理公證租約之手續，然嗣後未依約進行租約
    之公證。被上訴人與丹佛公司於97年12月31日簽訂房屋租賃
    提前解約協議書，提前於97年12月31日終止系爭主約，並約
    定自98年1 月1 日起改為短期租約，每期半年；98年6 月23
    日再簽訂房屋租賃續約協議書，租期自98年7月1日起至98年
    12月31日止。被上訴人於98年11月12日致函上訴人，表示因
    系爭主約將於98年12月31日屆滿，不再續租系爭租賃標的物
    ，將於98年12月31日提前終止系爭租約；上訴人則委請律師
    於98年11月30日函覆被上訴人，表達其不同意終止系爭租約
    之旨，被上訴人旋即於98年12月9日回覆其係依系爭租約第1
    條第6 項後段約定行使終止權，請上訴人配合系爭租約終止
    之點交等情，有租賃合約書、房屋租賃契約書、燦坤實業股
    份有限公司98年11月12日燦坤(98)商場字第098186號函、存
    證信函、房屋租賃提前解約協議書、房屋租賃續約協議書、
    燦坤實業股份有限公司馮育婷小姐電子郵件等件影本在卷可
    稽（見本院卷第85頁至第90頁、原審卷第26頁至第31頁、第
    36頁至第37頁、士院卷第12頁至20頁），復為兩造所不爭執
    ，自堪信為真實。
五、本件主要爭點及本院得心證之理由
    上訴人主張被上訴人依系爭租約第1條第6項約定終止租約，
    為故意不履行系爭租約之行為，且此故意不履行行為之損害
    賠償責任，不得預先免除，是系爭租約第1條第6項之約定違
    反民法第222 條及第247條之1規定，應為無效，且被上訴人
    終止契約亦違背誠信原則。又系爭租約所指「因故」一詞應
    不包含被上訴人得隨時終止租約之情形，而僅指災害、不可
    抗力等原因，且縱「因故」如原審判決所認係指「因某些原
    因」，但仍不能包括可歸責於債務人之故意行為，否則將使
    上訴人承擔被上訴人故意解約或故意不續約所生之損害，顯
    有不公，故被上訴人與丹佛公司間之租賃主約終止，非系爭
    租約所約定因故終止之情形，而被上訴人既違反系爭租約有
    關租賃期間之約定，被上訴人應賠償上訴人裝潢、購置設備
    支出及加盟合約之商譽保證金等情，為被上訴人所否認，並
    以前開情詞置辯。是本件爭點厥為：(一)系爭租約第1條第6項
    之約定是否違反民法第222條及第247條之1規定而無效？被
    上訴人終止系爭租約是否有違誠信原則？(二)系爭租約所指「
    因故」一詞之解釋是否僅限於災害、不可抗力之情形？被上
    訴人以與丹佛公司之租賃主約終止為由，終止系爭租約，有
    無違反系爭租約之約定？又有無不完全給付及給付不能之情
    形？(三)上訴人得否依系爭租約及民法第227條第1項、第226
    條，請求被上訴人賠償上訴人裝潢、購置設備支出及加盟合
    約之商譽保證金？經查：
  (一)系爭租約第1條第6項之約定是否違反民法第247條之1、第
    222條、民法第71條、第72條等規定而無效？被上訴人終止
    系爭租約是否有違誠信原則？
  1.按依當事人一方預定用於同類契約之條款而訂定之契約，有
    免除或減輕預定契約條款之當事人之責任；加重他方當事人
    之責任；使他方當事人拋棄權利或限制其行使權利；或其他
    於他方當事人有重大不利益之情形，按其情形顯失公平者，
    該部分約定無效，民法第247條之1定有明文。而民法第247
    條之1 之規定係針對當事人一方預先用於同類契約之條款而
    訂定之契約，而該契約條款為他方所不及知或無磋商變更之
    餘地，為加重他方當事人責任之約定，按其情形顯失公平者
    ，為避免居於經濟弱勢之一方僅能依該條款訂定契約，否則
    即受不締約之不利益而設。而所謂按其情形顯失公平者，係
    指依契約本質所生之主要權利義務，或按法律規定加以綜合
    判斷，有顯失公平之情形而言，最高法院96年度台上字第16
    8號裁判要旨可資參照。
  2.經查，本件系爭租約固係以被上訴人所提出之租賃合約書為
    基礎，惟系爭租約，係被上訴人與丹佛公司簽立租賃主約承
    租系爭租賃標的後，將該租賃標的分隔為數攤位，再由上訴
    人與被上訴人簽立系爭租約，承租系爭租賃物，是上訴人本
    可自由選擇承租地點、承租對象與承租條件，並無非必須承
    租系爭租賃物即無法營業之情形，若上訴人對被上訴人所提
    供契約內容容有不同意部分，上訴人仍有考量簽約與否之自
    由，尚難認上訴人因有承租系爭租賃物之絕對必要而無從拒
    絕締約，致無從就兩造約定為磋商變更之可能。再者，依本
    件之商業交易型態，上訴人於締約時亦非無與被上訴人具體
    磋商協議契約約款之可能與能力，而上訴人既自承締約前本
    係由訴外人黑岩餐飲公司與被上訴人洽商租約事宜，上訴人
    亦不否認其有透過證人即黑岩餐飲公司負責人周儀鳳與被上
    訴人議約之過程，甚且主張本欲使用公證人之制式租約公證
    以確認租期等語，顯見，系爭租約與當事人一造所預先擬定
    而無磋商變更可能之定型化契約有間，已難認有上開民法第
    247條之1規定之適用，且本件兩造間並非消費關係，亦無適
    用或類推適用消費者保護法第11條第2項規定之餘地。
  3.況系爭租賃標的非被上訴人所有，被上訴人使用該租賃標的
    本需受租賃主約之限制，若未就租賃主約終止時，轉租之租
    賃合約是否隨同終止加以約定，則將使被上訴人仍須負擔提
    供系爭租賃物與上訴人之義務，惟此履行事項尚繫於租賃主
    約出租人之狀況，以被上訴人無論有無另轉租他人，仍須按
    租賃主約給付全部承租標的之租金，相較而言在訴外人丹佛
    公司不願自行分割出租之情形下，上訴人則可藉向被上訴人
    部分轉租獲得彈性承租小範圍、租金亦較低之便利，被上訴
    人因而將對轉租人提供租賃物之義務繫於租賃主約有無經終
    止一事，部分轉嫁自身之高額租金負擔卻未能就轉租標的有
    絕對控制力風險，尚在合理範圍，加之本件被上訴人並未隱
    瞞轉租之事實，上訴人亦知悉系爭租賃物係自租賃標的轉租
    而來，自當預見系爭租約可能因租賃主約隨時終止而隨之終
    止，上訴人既未能證明向被上訴人承租時，被上訴人有保證
    約定租期內租賃主約不會終止（詳見下述），反而由系爭租
    約第1條第6項復載明：「租賃標的物係甲方（即被上訴人）
    向原所有權人承租，雙方並簽定房屋租賃契約書（以下簡稱
    租賃主約）如因甲方之租賃主約因故終止時，本契約亦隨即
    終止，乙方不得異議；亦不得要求任何補償」之內容，就系
    爭租約是否隨同租賃主約終止，被上訴人得否要求任何補償
    等事項加以約定，並於系爭合約第11條第1 項重申：「甲方
    （即被上訴人）之租賃主約終止時，本合約亦隨之終止，乙
    方（即上訴人）絕無異議，且不得要求任何名目的損害賠償
    金。」，益見上訴人應已於締約時加以考量承擔此部分風險
    ，是依系爭租約為部分轉租契約之本質，亦難認有何顯失公
    平之情形。上訴人主張系爭租約第1條第6項約定，違反民法
    第247條之1規定應屬無效云云，實有違法條規定之意旨及法
    律適用之要件，自屬無據。
  4.再者，觀諸系爭租約第1條第6項之約定，係兩造間就租賃主
    約因故終止之風險，約定被上訴人得終止系爭租約，被上訴
    人因此所解免之續提供轉租標的責任，既限於租賃主約經終
    止之情形，究與民法第222條所規定故意或重大過失責任免
    除之情形有間，且上訴人亦未舉證證明被上訴人基於故意不
    依兩造間系爭租約履行之故，方另覓他處並故意終止與訴外
    人丹佛公司之系爭租賃主約，被上訴人基於自身經濟負擔等
    因素徵得訴外人丹佛公司同意變更原約定租期，進而在租賃
    主約之租期屆至後，依系爭租約第1條第6項終止系爭租約，
    均係按兩造約定所為，自非故意債務不履行，關於此情不需
    補償之約定，當無從適用民法第222 條規定，更不構成民法
    第71條違反強制或禁止規定之情事，或有何背於公共秩序或
    善良風俗，而違反民法第72條而無效之處，上訴人之主張系
    爭租約第1 條第6 項之約定違反民法第222 條規定，應為無
    效云云，均屬無由。
  5.綜上，上訴人主張系爭租約第1條第6項約定，違反民法第24
    7條之1、第222 條之規定應屬無效云云，難以採憑，則被上
    訴人基於其與上訴人就得終止系爭租約情形之事先約定，因
    與丹佛公司之租賃主約業已終止，而依系爭租約第1條第6項
    終止系爭租約，要屬依正當權利之行使，自亦無何違反誠信
    原則、權利濫用之情事。
  (二)系爭租約所指「因故」一詞之解釋是否僅限於災害、不可抗
    力之情形？被上訴人以與丹佛公司之租賃主約終止為由，終
    止系爭租約，有無違反系爭租約之約定？又有無不完全給付
    及給付不能之情形？
  1.按解釋契約，固須探求當事人立約時之真意，不能拘泥於契
    約之文字，但契約文字業已表示當事人真意，無須別事探求
    者，即不得反捨契約文字而更為曲解（最高法院17年上字第
    1118號判例意旨參照）。查系爭租約第1條第6項約定租賃主
    約「因故」終止時，系爭租約亦隨即終止等語，而就文義言
    之，所謂「因故」乃指「因某些原因」，「因災害」或「因
    不可抗力」與「因故」之文義則顯然迥異，且與一般締約實
    務，如欲限縮為天然災害或不抗力責任時，多會形諸於契約
    文字中加以表明，有所未合。是以，依兩造間約定契約文字
    ，堪認已表示當事人真意，揆諸首揭說明，自應以該契約文
    字所示「因故」之文義為解釋。
  2.復按解釋意思表示端在探求表意人為意思表示之目的性及法
    律行為之和諧性，解釋契約尤須斟酌交易上之習慣及經濟目
    的，依誠信原則而為之（最高法院88年台上字第1671號判決
    要旨參照）。查本件被上訴人與丹佛公司之間有租賃主約存
    在，被上訴人係將系爭租賃物轉租予上訴人，是被上訴人與
    上訴人簽訂系爭租約時，自亦會為一定之風險評估，蓋倘租
    賃主約終止，則被上訴人亦無法繼續承租系爭租賃物，被上
    訴人自須終止與上訴人間之系爭租約，是將「因故終止」為
    最限縮之解釋，恐有違被上訴人簽訂或訂立該條款之本意，
    況上訴人於簽定系爭租約時，業已知悉承租標的係由被上訴
    人向丹佛公司承租而來，上訴人亦應已衡量承租系爭租賃物
    之風險，始簽定系爭租約，是要無將「因故終止」解釋為僅
    限於災害或不可抗力情形之理。再綜觀系爭租約，並未就「
    因故終止」有何其他特別約定，則自應衡以交易上之習慣及
    經濟目的為解釋，始符合當事人真意，而當事人於契約中約
    定因故終止或解除時，若非有特別約定，應解釋為係指因某
    些原因或任何原因而終止。準此，上訴人主張「因故」應解
    釋為僅限於「因災害」或「因不可抗力」云云，尚難採信。
  3.又被上訴人與丹佛公司於97年12月31日協議變更租賃主約，
    並簽定房屋租賃提前解約協議書，約定自98年1月1日起改為
    短期租約，被上訴人與丹佛公司之租賃主約至98年12月31
    日屆期等情，為兩造所不爭執，已如前述，則被上訴人與丹
    佛間之租賃主約既已終止，被上訴人並將此事實通知上訴人
    ，則依系爭租約第6條第1款約定，上訴人與被上訴人間之系
    爭租約亦隨之終止乙節，當堪認定。至上訴人固主張：被上
    訴人於98年1月1日與丹佛公司改定短期租約，系爭組約之短
    期租約既為新約，而系爭租約第1條第6項未約定得適用於「
    另訂之新約」或「新約之租期屆至」之情形，則被上訴人因
    短期租約租賃期間屆期而歸還承租標的與丹佛公司，即非系
    爭租約第1條第6項「租賃主約因故終止」情形云云，惟系爭
    租約第1條第6項約定「租賃主約因故終止」等語，應解釋為
    租賃主約因某些原因或任何原因終止之情形而言，業如上述
    。準此，被上訴人先以提前終止租賃主約，復以另約定短期
    租約之形式而於98年12月31日終止與丹佛公司租賃主約，然
    此仍不失為系爭租約第1條第6項所約定「租賃主約因故終止
    」之情形，況如依上訴人所述，被上訴人於97年12月31日與
    丹佛公司終止租賃主約，苟未與丹佛公司改定短期租約，亦
    未違反系爭租約之約定，故被上訴人與丹佛公司自98年1月1
    日起改為短期租約，而以與丹佛公司之租賃主約至98年12月
    31日屆期終止為由終止系爭租約，當亦未違反系爭租約之約
    定，上訴人上開主張，自屬無據。
  4.至上訴人主張系爭租約簽訂過程中，其即有向被上訴人表明
    需保證承租期間可以經營，且需辦理公證，並經被上訴人同
    意乙節，被上訴人除稱訴外人馮育婷有承諾就系爭租約辦理
    公證外，否認曾承諾上訴人在租賃主約終止後仍可繼續出租
    系爭租賃物或賠償上訴，經查：
  (1)證人周儀鳳固於本院100年5月6日準備程序中具結證稱：
    被上訴人的窗口馮育婷有回電子郵件說可以公證，且洽談過
    程中，馮育婷對系爭租約第1條第6項有回答，租期簽多長，
    就會出租多久，伊說如果被上訴人不租怎麼辦，馮小姐說可
    以公證，伊說那我們要公證，馮育婷沒有特別解釋系爭租約
    第1條第6項何謂因故終止，我們認知被上訴人轉租給我們，
    一定有超過5 年期限，如無外在因素，不得停止轉租給我們
    ，伊當時認為第1條第6項之文字，就是指因故終止，契約就
    終止了，我們就不能租系爭租賃物，所以很擔心而要求公證
    ，因為系爭合約我們無法改變，但我們還有疑慮，所以要公
    證，保證在系爭租約期限內可以承租，而以黑岩餐飲公司經
    驗，公證租約都是使用公證人的租約，本件以想要的公證也
    是如此，就是用一般制式租約去修改，做到保障租約期限內
    一定出租之目的等語（見本院卷(一)第96頁反面至第98頁反面
    ）。然證人周儀鳳亦結證稱：後來上訴人與被上訴人於97年
    4月5日簽約過程中，伊沒有參與，但伊有提醒上訴人要注意
    租約之公證等語（見本院卷(一)第96頁反面），是證人周儀鳳
    前開之證述，顯係指被上訴人於96年12月1 日將系爭租賃物
    分租予黑岩餐飲公司之洽談過程，要非本件系爭租約之洽談
    過程。
  (2)況且，觀諸上訴人所提出之燦坤實業股份有限公司馮育婷小
    姐電子郵件內容，可知，訴外人馮育婷顯僅係就系爭租約表
    示待被上訴人用印完成後，可去辦理公證之手續，並無要另
    訂立租約，或另就租期公證之意，與證人周儀鳳證述係要使
    用公證人以一般制式租約修改之租約，加以公證，以保證在
    系爭租約期限內可以承租等語，顯有不符，是證人周儀鳳上
    開證述，已屬有疑。再考諸證人周儀鳳所證稱其對於系爭租
    約第1條第6項之約定有所疑慮，而因系爭租約無法修正，始
    約定要另以公證人之制式租約公證乙節，苟系爭租約已無法
    徵得被上訴人同意加以修正，何以訴外人馮育婷、被上訴人
    反會同意另以公證人之制式租約公證，以確保上訴人在系爭
    租約期限內可以承租，顯然悖於常情，已有矛盾，其對後續
    公證內容有何得以變更系爭租約第1條第6項約定之方式，亦
    未能為具體明確之證述，實難徒憑被上訴人同意公證一事，
    即認斯時被上訴人並有進一步同意變更系爭租約第1條第6項
    約定之情形，此尚無從為有利上訴人之認定。
  (3)綜上所述，上訴人主張既未能舉證證明被上訴人斯時有承諾
    變更系爭租約第1條第6項約款，或同意該約款「因故」僅限
    於不可抗力事由等情，上訴人主張系爭租約第1條第6項約定
    「租賃主約因故終止」等語，係泛指為租賃主約因某些原因
    或任何原因終止之情形而言，應較可採，則被上訴人基於自
    身營運負擔之考量而與訴外人丹佛公司變更租賃主約之租期
    ，並因租期屆滿而終止為由，終止系爭租約，並未違反系爭
    租約之約定，自無不完全給付及給付不能之情形。
  (三)上訴人得否依系爭租約及民法第227 條第1 項、第226 條，
    請求被上訴人賠償上訴人裝潢、購置設備支出及加盟合約之
    商譽保證金？
  1.上訴人雖主張被上訴人違反系爭租約有關租賃期間之約定，
    依系爭租約及民法第227 條第1 項、第226 條請求被上訴人
    按約賠償上訴人裝潢、購置設備支出及商譽保證金云云。
  2.然查，上訴人主張系爭租約第1條第6項約定，違反民法第24
    7條之1、第222 條之規定應屬無效云云，難以採憑，被上訴
    人以與丹佛公司之租賃主約終止為由終止系爭租約，未違反
    系爭租約之約定，均已詳如上述。是依系爭租約第1條第6項
    約定，則被上訴人之租賃主約既已因故終止，兩造間之系爭
    租約亦隨之終止，則被上訴人以與丹佛公司之租賃主約終止
    為由，終止系爭租約，並未違反系爭租約之約定，自無不完
    全給付及給付不能之情形，且依系爭租約約定，上訴人本不
    得請求任何賠償，故上訴人前揭主張，尚非可採。
六、從而，上訴人依系爭租約及債務不履行之規定請求被上訴人
    給付2,340,027 元，及自起訴狀繕本送達翌日起至清償日止
    ，按週年利率5％ 計算之利息，為無理由，應予駁回。上訴
    人之訴既經駁回，其假執行之聲請已失所附麗，應併予駁回
    。是原審所為上訴人敗訴之判決，核無不合，上訴意旨指摘
    原判決不當，求予廢棄改判，為無理由，應予駁回。
七、本件事證已臻明確，至於兩造其餘之攻擊或防禦方法及證據
    ，經本院斟酌後，認為均不足以影響本判決之結果，爰不再
    一一論述，併此敘明。
八、據上論結，本件上訴為無理由。依民事訴訟法第436條之1第
    3 項、第449條第1項、第78條，判決如主文。
中    華    民    國   100    年    11    月    16    日
                  民事第六庭  審判長法  官  林麗真
                                    法  官  姜悌文
                                    法  官  鄭昱仁
以上正本係照原本作成。
本件當事人須以本判決適用法律顯有錯誤為上訴理由時，始得於
本判決送達後二十日內向本院提出上訴狀，如已於本判決宣示後
送達前提起上訴者，應於判決送達後十日內補具上訴理由（均按
他造當事人之人數附繕本），並經本院許可後方得上訴最高法院
，及委任律師或具有律師資格之人之委任狀；委任有律師資格者
，另應附具律師資格證書及釋明委任人與受任人有民事訴訟法第
466條之1第1項但書或第2項所定關係之釋明文書影本。如委任律
師提起上訴者，應一併繳納上訴審裁判費。
中    華    民    國   100    年    11    月    16    日
                                    書記官  李婉菱